【裁判字號】    95,交上訴,96
【裁判日期】    950811
【裁判案由】    過失致死
【裁判全文】
臺灣高等法院刑事判決                95年度交上訴字第96號
上  訴  人  乙○○
即  被  告
上列上訴人因過失致死案件，不服臺灣新竹地方法院94年度交訴
字第22號，中華民國95年6月19日第一審判決（起訴案號：臺灣
新竹地方法院檢察署94年度偵字第236號），提起上訴，本院判
決如下：
    主  文
上訴駁回。
乙○○緩刑貳年。
    事  實
一、乙○○於民國（下同）93年7月3日上午9時50分許，騎車號B
    XK280號重型機車，沿新竹縣竹北市○○街由北往南方向（
    即由新竹縣新埔鎮往新竹市方向）行駛，行經博愛街泰和高
    幹30右支1附近，本應注意車前狀況，並隨時採取必要之安
    全措施，以避免發生危險，且依當時天陰、日間自然光線、
    柏油路面濕潤、無缺陷、道路無障礙物、視距良好等情狀，
    並無不能注意之情事。適范沐水（起訴書誤載為范木水，應
    予更正）步行牽腳踏車由西往東方向欲穿越博愛街，亦疏未
    注意不得在劃有分向限制線路段穿越馬路，且未注意左右來
    車，仍牽行腳踏車穿越乙○○行駛之南下車道而靜止在分向
    線（雙黃線）上等待。乙○○疏未注意車前狀況，所騎乘機
    車之車頭撞擊范沐水所牽之腳踏車後輪，致范沐水人車倒地
    ，經送大安醫院診療，返家後仍有不適，再於93年7月11日
    前往國泰綜合醫院新竹分院（下稱國泰醫院）診治，迄93年
    9 月24日因上開車禍後併肺動脈栓塞，致呼吸衰竭死亡。
二、案經范沐水之女甲○○訴由新竹縣警察局竹北分局報請臺灣
    新竹地方法院檢察署檢察官相驗後偵查起訴。
    理  由
一、上訴人即被告乙○○雖於原審否認過失致死犯行，辯稱略以
    ：「被害人范沐水於案發當時，牽腳踏車停在雙黃線上，突
    然往後退一步，見狀即緊急煞車，並未撞擊被害人或腳踏車
    ，或許是機車滑出去撞倒腳踏車後輪。被害人車禍受傷後，
    被告已與被害人達成和解。被害人於93年7月11日前往國泰
    醫院就醫，據被害人配偶打電話告知被害人在家中跌倒，可
    見被害人係因家中跌倒而致骨折，並非車禍所造成，嗣後被
    害人死亡結果，更與車禍無關」云云。而原審辯護意旨則略
    以：「依據卷附法務部法醫研究所於95年3月30日所出具之
    法醫理字第0950001074號函內容，如被害人因本件車禍而受
    有第五、六、七胸椎椎體骨折之傷害，則其於93年7月3日車
    禍當日在大安醫院就診時，即無法做彎轉身動作，甚至無法
    自行行走之症狀，惟據大安醫院、南門醫院函覆稱：根據病
    歷紀錄判斷病人應尚可行走、四肢活動正常，可見被害人於
    車禍當日之93年7月3日、車禍後之93年7月6日前往醫院就診
    ，均無骨折現象」云云，然被告於本院則稱：「因為之前我
    針對他的死因有質疑，後來我也賠償了三十萬元，我希望判
    緩刑」等語。
二、經查：
(一)、本件認定事實所引用之本件卷內所有卷證資料（包含人證與
    文書證據、物證等證據），並無證據證明係公務員違背法定
    程序所取得，又本件被告以外之人於審判外之陳述，亦無刑
    事訴訟法第159條之1至之3所規定之不得作為證據之情形，
    且卷內之文書證據，亦無刑事訴訟法第159條之4之顯有不可
    信之情況與不得作為證據之情形，則依刑事訴訟法第159 條
    至159條之5之規定，本件認定事實所引用之本件卷證所有證
    據（包含人證與文書證據、物證等證據），均認為有證據能
    力，合先敘明。
(二)、被告乙○○於93年7月3日上午9時50分許，在新竹縣竹北市
    ○○街泰和高幹30右支1附近，騎乘車號BXK-280號重型機車
    ，機車車頭撞擊被害人范沐水腳踏車後輪，致被害人、腳踏
    車倒地之事實，業經被害人於93年7月3日上午9時50分許在
    大安醫院接受警詢而製作之新竹縣警察局道路交通事故談話
    紀錄表記載明確，而被告於同日上午10時50分許接受警詢而
    製作之新竹縣警察局道路交通事故談話紀錄表亦為相同記載
    （相卷第8、9頁）。被告另於93年9月24日警詢稱：「我車
    前車頭與對方左後輪發生碰撞而肇事」等語（相卷第4頁背
    面），觀諸案發現場拍攝之機車車損照片，可知被告騎乘機
    車前斜板因撞擊而生裂痕之情（相卷第13頁），認被害人上
    開指述之車禍發生情況，堪足採信。復有道路交通事故現場
    圖一紙、道路交通事故調查報告表(一)(二)各一紙、現場照片八
    幀附卷可稽（相卷第5至7頁、10至13頁）。互核被害人指述
    、被告供述及上開書證，堪認被告於93年7月3日上午9時50
    分許，在新竹縣竹北市○○街泰和高幹30右支1附近，騎乘
    車號BXK280號重型機車，機車車頭撞擊被害人范沐水腳踏車
    後輪，致被害人、腳踏車倒地等情，應屬真實，是被告曾辯
    稱：「見狀即緊急煞車，並未撞擊被害人或腳踏車，或許是
    機車滑出去撞倒腳踏車後輪」云云，尚非可採。
(三)、被害人范沐水死亡之事實，業經臺灣新竹地方法院檢察署檢
    察官督同法醫師相驗屬實，並製有勘（相）驗筆錄一紙、相
    驗照片五幀、勘驗筆錄一紙、臺灣新竹地方法院檢察署驗斷
    書一份、臺灣新竹地方法院檢察署於93年12月7日所出具之
    竹檢雲甲字0000000號相驗屍體證明書一紙在卷可憑（相卷
    第14、29至31、32、37至41、62頁）。
(四)、按汽車行駛時，駕駛人應注意車前狀況，並隨時採取必要之
    安全措施，道路交通安全規則第94條第3項定有明文。被告
    本應注意上開道路交通安全規則之規定，且依車禍現場照片
    所示，該路段為雙向之二車道，並未另劃分機車專用車道，
    參以被害人手牽腳踏車靜止在雙黃線之中央分向線上，而被
    告行經該處時，路邊並無停車、車道上亦無其他車輛阻擋或
    影響機車行進路線等情，且依道路交通事故調查報告表載明
    ，當時為天陰、日間自然光線、柏油路面濕潤、無缺陷、道
    路無障礙物、視距良好等情狀，其又無不能注意之情事，竟
    仍疏未注意車前狀況，撞擊靜止在中央雙黃線上之被害人腳
    踏車後輪，被告自有過失。此經台灣省車輛行車事故覆議鑑
    定委員會於94年2月25日所出具之府覆議字第9410014號覆議
    意見亦為相同之結果（236號偵卷第7至8頁）。雖台灣省竹
    苗區車輛行車事故鑑定委員會於93年9月22日出具之竹鑑字
    第930987號鑑定意見書（相卷第64至65頁），認被告騎乘機
    車措手不及而無肇事因素。然查，台灣省竹苗區車輛行車事
    故鑑定委員會肇事分析之內容，認定被告、被害人之駕駛行
    為為「乙○○駕駛重機車沿博愛街由北往南方方向行駛，行
    經肇事地，『突遇范沐水所騎乘之腳踏車由右側路邊駛出穿
    越馬路』，措手不及，而與其發生撞擊」，並認肇事地點之
    路權優先歸屬被告之快車道直行車等情，惟本件被害人之駕
    駛行為，並非上述之『范沐水所騎乘之腳踏車由右側路邊駛
    出穿越馬路』，可見被告騎乘機車並未突遇上開狀況而措手
    不及。是台灣省竹苗區車輛行車事故鑑定委員會基於錯誤之
    駕駛行為，認定被告措手不及而無肇事因素，即難做為判斷
    本件車禍肇事因素之依據，自不予採酌，本件雖被害人牽腳
    踏車違規在劃有分向限制線路段穿越道路，且未注意左右來
    車，為本件車禍之肇事主因，亦有過失，然仍不能解免被告
    之責任，併此敘明。
(五)、被告雖曾辯稱略以：「被害人配偶電告被害人在家中跌倒造
    成骨折」云云，惟查，被害人配偶范卲素鸞於93年9月24日
    警詢、偵訊之陳述，均未提及被害人有無在家中跌倒之事（
    相卷第3頁、第18至19頁），況被害人配偶范卲素鸞業已死
    亡，無從傳訊查證，自難為被告有利認定。至於原審辯護意
    旨雖略以：「被害人於車禍當日、車禍後在大安醫院、南門
    醫院就診，尚可行走、四肢活動正常，且可以做彎轉身動作
    ，認無骨折現象」云云。惟查，依據下述「單純胸椎骨折沒
    有脊髓和神經根損傷」症狀，被害人尚未達不能行走程度，
    不論被害人自行走出醫院或告訴人攙扶走出醫院，均無足排
    除被害人胸椎骨折之病況，至辯護意旨徒以被害人有拍攝X
    光片即可做彎轉身動作，推定沒有骨折應係臆測而無足採。
(六)、而被害人於93年7月3日發生車禍，同日送往大安醫院急診就
    醫後，經診斷病情為「下背痛、車禍」，返家休養後，再於
    93年7月11日送往國泰醫院急診，經診斷病情為「第五、六
    、七胸椎骨折及脊髓病變併下半身輕癱」，迄於93年9月24
    日送往東元綜合醫院急救，已呈到院前死亡等事實，有東元
    綜合醫院於93年9月24日出具之診斷證明書（乙種）、大安
    醫院於93年9月24日出具之診斷證明書、國泰綜合醫院新竹
    分院於93年7月28日出具之乙種診斷證明書各一紙附卷可稽
    （見同上相驗卷第15至17頁），堪認屬實。又經法務部法醫
    研究所認被害人死亡原因為：(1)肺動脈栓塞死亡。(2)因車禍
    胸椎骨折外傷，造成下肢癱瘓，失去行動能力。(3)車禍胸椎
    骨折外傷不直接或必定造成肺動脈栓塞，但長期下肢缺乏活
    動為肺動脈栓塞之危險因子。鑑定結果為：「被害人係因車
    禍後併肺動脈栓塞，最後因呼吸衰竭死亡」等情，有法務部
    法醫研究所於93年11月24日出具之（93）法醫所醫鑑字第15
    11號鑑定書一份在卷可參（相卷第50至55頁）。再經函詢胸
    椎骨折與肺動脈栓塞關連性之疑義，業據法務部法醫研究所
    函覆稱：「下肢缺乏活動只要十幾小時即可能造成肺動脈栓
    塞，除胸椎骨折外，被害人相關疾病如會加重被害人行動不
    便需長期臥床，該疾病對死因亦有所貢獻」等語，此有法務
    部法醫研究所於94年9月12日出具之法醫理字第0940003293
    號函一紙在卷可憑（原審卷第41頁）。足見被害人因胸椎骨
    折後，造成下肢癱瘓，失去行動能力，併發肺動脈栓塞致死
    亡結果，應堪認定。另經函調被害人在大安醫院就診之X光
    片、X光報告二份；及在國泰醫院就診之X光片（含93年7 月
    11日、93年7月12日、93年7月17日、93年9月2日、93年9 月
    6日）、診斷證明書一份，委請法務部法醫研究所說明造成
    被害人胸椎骨折原因後，亦據法務部法醫研究所函覆稱：「
    (1)被害人於93年7月3日在大安醫院拍攝之4張X光片，並未涵
    蓋高位胸椎，無法看出第五、六、七胸椎是否骨折。(2)被害
    人於93年7月11日在國泰醫院拍攝之3張X光片，已發現第五
    、六、七胸椎椎體骨折。(3)由檢附之X光片等相關資料，研
    判被害人受傷骨折，最可能該次車禍造成」等語，此有該所
    於95年2月22日出具之法醫理字第0950000305號函一紙在卷
    可稽（原審卷第87至88頁）。佐以胸椎骨折依症狀可分為「
    單純胸椎骨折沒有脊髓和神經根損傷」、「合併脊髓和神經
    根損傷」，前者症狀為局部疼痛、胸背部肌肉僵直，不能做
    彎轉身等動作；後者症狀為麻木癱瘓無法自行行走，上述症
    狀未經治療固定時，可以由沒有脊髓和神經根損傷漸進惡化
    為合併脊髓和神經根損傷狀態等情，有法務部法醫研究所於
    95 年3月30日出具之法醫理字第0950001074號函一紙在卷可
    憑（原審卷第95頁）。參以證人即告訴人甲○○於原審證稱
    ：「被告機車有壓到我父親身體，說後面脊椎很痛無法走路
    」、「自93年7月3日發生車禍後一星期，都在家中無法出門
    ，一天比一天無法走路，最後在地上爬，就送到國泰醫院」
    等語（原審卷第145頁），暨大安醫院於93年7月3日急診後
    所出具之診斷證明書記載「下背痛」，縱大安醫院未拍攝到
    被害人第五、六、七胸椎部位，但被害人在93年7月3日起至
    93年7月11日止所呈現之病況，核與上開「單純胸椎骨折沒
    有脊髓和神經根損傷」之局部疼痛、背部肌肉僵直等症狀大
    致相符，且因在家休養而未予以治療固定，而漸進惡化為「
    合併脊髓和神經根損傷」之麻木癱瘓無法自行行走等症狀相
    符，綜上，認法醫研究所研判之本件車禍造成被害人受傷骨
    折之情可採，是被害人死亡確因被告過失行為所致，而被告
    過失行為與被害人之死亡結果間有相當因果關係，並無其他
    積極證據足資認定被告與原審辯護意旨所辯稱之因果關係中
    斷情事，自難為被告有利之認定。
(七)、綜上，本案事證明確，被告過失致死犯行，堪予認定，自應
    依法予以論科。
二、論罪科刑部分：
(一)、核被告所為，係犯刑法第276條第1項之過失致死罪。
(二)、原審認被告罪證明確並適用刑事訴訟法第299條第1項前段，
    刑法第276條第1項、第41條第1項前段，罰金罰鍰提高標準
    條例第1條前段、第2條之規定，審酌被告之過失程度，造成
    被害人死亡結果，而本件被害人在劃有分向限制線路段穿越
    馬路，且未注意左右來車，為本件車禍之肇事主因，有上開
    台灣省車輛行車事故覆議鑑定委員會於94年2月25日所出具
    之府覆議字第9410014號之覆議意見可憑（236號偵卷第8頁
    ），併審及被告與被害人於93年8月14日已就過失傷害情節
    達成和解，有和解書一份在卷可憑（相卷第20至22頁），犯
    後頗具悔悟，惟就過失致死情節，迄未與被害人家屬達成民
    事和解，暨被告犯後態度等一切情狀，認公訴人求處有期徒
    刑陸月尚屬允當，量處有期徒刑陸月，並諭知如易科罰金，
    以佰元折算壹日。
(三)、查被告犯罪時之刑法第41條第1項前段規定：「犯最重本刑
    為五年以下有期徒刑以下之刑之罪，而受六個月以下有期徒
    刑或拘役之宣告，因身體、教育、職業、家庭之關係或其他
    正當事由，執行顯有困難者，得以一元以上三元以下折算一
    日，易科罰金」，又行為時之易科罰金折算標準，修正前罰
    金罰鍰提高標準條例第2條前段（現已刪除）規定，就其原
    定數額提高為一百倍折算一日，則本件被告行為時之易科罰
    金折算標準，應以銀元三百元折算一日，經折算為新臺幣後
    ，應以新臺幣九百元折算為一日。惟95年7月1日修正施行之
    刑法第41條第1項前段則規定：「犯最重本刑為五年以下有
    期徒刑以下之刑之罪，而受六個月以下有期徒刑或拘役之宣
    告者，得以新臺幣一千元、二千元或三千元折算一日，易科
    罰金」，比較修正前後之易科罰金折算標準，以95年7月1日
    修正施行前之規定，較有利於被告，依刑法第2條第1項前段
    ，適用修正前刑法第41條第1項前段規定，定其折算標準。
    原審判決就易科罰金之折算標準，雖未及比較新舊法之適用
    ，然上訴本院，經比較新舊法，行為後之法律並非較有利於
    被告，仍應適用行為時法，則原判決適用行為時法即無不當
    ，不構成撤銷之事由。
(四)、經核原判決並無違誤，被告上訴對前述事實陳明沒有意見，
    僅以又賠償告訴人三十萬元要求宣告緩刑，其既對前述事實
    無意見，是其上訴為無理由，應予駁回。惟查，被告前未曾
    受有期徒刑以上刑之宣告，此有臺灣高等法院被告全國前案
    記錄表在卷可查，其因一時失慎，致有上開犯行其經此刑之
    宣告後當知謹慎駕駛，信無再犯之虞，且其另賠償告訴人三
    十萬元與告訴人成立和解，並據告訴人具狀陳明，足認本件
    之宣告刑以暫不執行為適當，爰併予宣告緩刑貳年以鼓勵向
    上，並期自新。又被告行為後，刑法於94年2月2日修正公布
    ，95年7月1日施行，有關犯罪在新法施行前，新法施行後，
    緩刑之宣告，應適用新法第74條之規定（最高法院95年第8
    次刑事庭會議決議），併此敘明。
據上論斷，應依刑事訴訟法第368條、修正後刑法第74條第1項第
1款，判決如主文。
本案經檢察官黃全祿到庭執行職務。
中    華    民    國    95    年    8    月    11    日
                  刑事第十二庭  審判長法  官  陳榮和
                                      法  官  張正亞
                                      法  官  施俊堯
以上正本證明與原本無異。
不得上訴。
                                      書記官  陳彥蕖
中    華    民    國    95    年    8    月    11    日
附錄本案論罪科刑所適用法條全文：
刑法第276條第1項：
因過失致人於死者，處二年以下有期徒刑、拘役或二千元以下罰
金。


司法院資訊處製作；財團法人民間司法改革基金會備份。
